最　高　行　政　法　院　判　決　　　　　　　　　九十一年度判字第一一一五號
　　再 審原 告　甲○○
　　再 審被 告　財政部臺灣省北區國稅局
　　代　表　人　林吉昌
右當事人間因綜合所得稅事件，再審原告對本院中華民國八十九年六月二十三日八十
九年度判字第二一五六號判決提起再審之訴。本院判決如左：
　　主  文
再審之訴駁回。
再審訴訟費用由再審原告負擔。
　　事  實
緣再審原告於八十二年度綜合所得稅結算申報時，漏報取自國防部中山科學研究院（
以下簡稱中科院）之薪資所得計新臺幣（下同）二三五、七九四元，再審被告乃核發
稅單補徵該年度綜合所得稅一五、一六六元。再審原告不服，申經復查結果，未准變
更，循序提起行政訴訟，復經本院八十九年度判字第二一五六號判決（以下簡稱原判
決）駁回，遂以原判決有行政訴訟法第二百七十三條第一項第十三款（起訴狀載為修
正前第二十八條第十款）之事由提起再審之訴，茲摘兩造訴辯意旨於次：
再審原告起訴意旨略謂：再審原告於收受判決後又發現有顯然之新證據，可能推翻原
判決之認定。按監察院八十五年三月廿日以（八五）院台財字第二四五七號予行政院
函中所附調查意見書中明確指出：「．．．二、桃園縣稅捐稽徵處，於八十一年七月
一日北區國稅局成立前，負責國稅稽徵業務，．．．認定中科院支付非軍職人員之『
品位加給』及『技術津貼』，屬所得稅法第四條第八款規定免納所得稅．．．。四、
．．．桃園稅捐稽徵處大溪分處於八十年四月八日回復檢舉納稅義務人，亦認為研究
加給係政府獎勵科技人員科技就之工作補助費．．．」。依此調查意見，於八十年四
月八日當時負責中科院國稅稽徵業務之桃園縣稅捐稽徵處大溪分處，即所謂之有權解
釋機關，對未為核課之事實，是為因中科院所核發的研究補助（即系爭之品位加給及
技術津貼）是屬所得稅法第四條第八款為獎勵研究而有免稅之適用，故由此可見長久
以來該管核課稅捐機關之所以不作為，也是因此見解而為之一確認之「不作為行政處
分」。依此八十年四月八日桃園縣稅捐稽徵處八十桃稅工字字號不詳但已對外發文之
函文稿件中明確指出：「查國防部中山科學研究院員工薪資分成本俸及研究加給兩部
分，本俸依法課稅；至於研究加給係政府為獎勵科技人員科技研究工作之補助費，此
研究補助費台端建議應改成單一薪俸核課綜合所得稅，以健全所得稅制，此案俟所得
稅法修正時將一併建議上級單位參採。」當時之國稅稽徵機關桃園縣稅捐稽徵處大溪
分處，即有權解釋機關，對未為核課之事實，是為因中科院所核發的研究補助認是屬
所得稅法第四條第八款為獎勵研究而有免稅之適用。如參照原審中主張信賴保護原則
之意旨，再審原告即信賴依據有權解釋機關所為之行政處分形成之法秩序，就此，縱
核課機關事後認知有所不同而改予核課應納所得，也不能因嗣後法規、命令之制定或
修正，而使再審原告遭受不能預見之損害，以保護再審原告之既得權益。而於此原則
之適用之下可知，縱然法令有所為的追溯規定，但因已明確的禁止新制定或修正法規
有溯及既往之效力，舉重以明輕，是故於再審被告所屬大溪稽徵所八十三年一月二十
二日北區國稅大溪審第八三○○一二七二號函件之通知，八十四年八月十四日台財稅
第八四一六四一四一八號函釋暨行政院秘書長八十四年十月十七日台八十四財三七○
○七號函釋，核定系爭薪資所得（研究補助費或品位加給）應納稅之重新認定，應於
新處分作成其後方能發生效力，不能驟然推翻前面既有之法秩序，方以維持人民對法
秩序的信賴。而再審原告所爭執的是八十二年之所得稅，應有此信賴保護之適用，自
不待言。而於原審中，非僅再審被告隱瞞此對再審原告有利之事實，且原審亦無法審
酌此會嚴重影響是否有信賴保護原則之判斷之證物。又本件緣於中科院設立時網羅人
才之需要，將品位加給及技術津貼視為免稅。財政部雖曾以台財稅第三八五○一號函
復國防部應否課稅疑義，但國防部及中科院仍依往例認定免稅，稽徵機關亦未予置啄
，長期認證免稅待遇，已生法定效力。再審被告成立後亦曾建議財政部採不溯既往原
則，自八十二年度起課，在有新令函以前，不能因機關職責改變，將原免稅所得改為
應稅溯及追課。綜上所述，本件因發現未經斟酌之有利證據，請將原判決廢棄，並撤
銷原處分及一再訴願決定等語。
再審被告答辯意旨略謂：經查中科院之預算雖分別依計畫編列人事費支應其員工之各
項給與，但實際上領受「科技品位加給」或「技術津貼」之非軍職人員，無論配屬之
單位或參與不同計畫，悉依該院所訂「科技人員品位加給支給標準表」、「技術員薪
給標準表」之等級，每月按級定額領取「科技品位加給」或「技術津貼」。該院與其
聘僱人員之約定事項亦載明所指薪給，除實物代金及眷補費外，包括全部給與，是以
該院非軍職人員所領受之「科技品位加給」或「技術津貼」，核屬其因提供勞務所取
得之報酬，另再審被告於八十二年間曾派員前往該院現場瞭解結果，該院支付非軍職
人員之「科技品位加給」及「技術津貼」係採按月給付方式，原核定以系爭薪資所得
（研究補助費或品位加給）二三五、七九四元，併課當年度綜合所得額，核定應補稅
額一五、一六六元，並無違誤。又本件原核定發單補徵稅款，並未逾稅捐稽徵法第二
十一條所定核課期間，所稱基於信賴利益不宜追溯補徵等節，殊無足採。至再審原告
主張各節，業經原審酌論駁在案，並無當事人發現未經科酌之重要證物之情形，再審
原告仍執前詞反覆訴求，殊難謂為有理由，又其以原判決「發現未經科酌之重要證物
者」之理由，提起再審之訴，亦僅為再審原告對重要證物見解之歧異，要難符合行政
訴訟法第二百七十三條第十三款規定之要件。綜此，再審原告之訴顯無理由，請判決
駁回再審原告之訴等語。
　　理  由
按行政訴訟法第二百七十三條第一項第十三款所謂當事人發見未經斟酌之證物或得使
用該證物者，係指該項證物在前訴訟程序中即已存在，而當事人不知其存在或不能使
用，現始知其存在或始能使用者而言。依同款但書規定，並以如經斟酌可受較有利益
之裁判者為限。本件再審原告於八十二年度綜合所得稅結算申報時，漏報取自國防部
中山科學研究院（以下簡稱中科院）之薪資所得計新臺幣（下同）二三五、七九四元
，再審被告乃核發稅單補徵該年度綜合所得稅一五、一六六元。再審原告不服，申經
復查結果，未准變更，循序提起行政訴訟，復經本院八十九年度判字第二一五六號判
決（以下簡稱原判決）駁回，遂以原判決有行政訴訟法第二百七十三條第一項第十三
款（起訴狀載為修正前第二十八條第十款）之事由提起再審之訴。查原判決係以：按
中華民國政府或外國政府，國際機構、教育、文化、科學研究機構、團體，或其他公
私組織，為獎勵進修、研究或參加科學或職業訓練而給與之獎學金及研究、考察補助
費等所得，免納所得稅。但受領之獎學金或補助費，如係為授與人提供勞務所取得之
報酬，不適用之，為行為時所得稅法第四條第八款所規定。又凡公、教、軍、警、公
私事業職工薪資及提供勞務者之所得，為薪資所得，該項所得之計算，以在職務上或
工作上取得之各種薪資收入為所得額；前項薪資包括薪金、俸給、工資、津貼、歲費
、獎金、紅利、各種補助費及按月或按年分期給付之退休金或養老金。但為雇主之目
的，執行職務而支領之差旅費、日支費及加班費不超過規定標準者，及依同法第四條
規定免稅之項目，不在此限，復為同法第十四條第一項第三類所明定。經查：中科院
之預算雖分別依計畫編列人事費支應其員工之各項給與，實際上領受科技品位加給或
技術津貼之非軍職人員，無論配屬之單位或參與不同計畫，悉依該院所訂「科技人員
品位加給支給標準表」、「技術員薪給標準表」之等級，每月按級定額領取科技品位
加給或技術津貼。且該院與其聘僱人員之約定事項亦載明所指薪給，除實物代金及眷
補費外，包括全部給與，其非軍職人員所領受之科技品位加給或技術津貼，核屬因提
供勞務所取得之報酬，應無行為時所得稅法第四條第八款免納所得稅規定之適用。再
審被告於八十二年間派員前往中科院瞭解結果，其支付非軍職人員之科技品位加給及
技術津貼確係按月給付方式；另中科院八十一年十一月三日（八十一）訓誠字第一六
八七三號函致再審被告，說明該院各類薪資扣繳所得稅狀況為：「本院於年度開始即
訂有各項研究計畫，並按照研究計畫逐月實施。各項研究計畫除一般經費外，為獎勵
科技人員竭盡心智參與研發工作，另編列研發人員研究補助費及技術津貼。為便利作
業，研發人員研究補助費係採按月發放方式，再經由成本歸戶手續，回歸計畫預算內
（研究補助費採個案給付，必將增加人力及作業之負擔，不符經濟效益）」等語。足
見中科院給付非軍職員工之品位加給及技術津貼之所得，屬經常性研究補助費給與，
且依職級按月定額支給，為提供勞務所取得之報酬，依行為時所得稅法第四條第八款
但書及第十四條第一項第三類之規定，核非免稅之薪資所得。系爭應納稅款至再審被
告補徵時止，尚未逾稅捐稽徵法第二十一條所定之五年核課期間，再審被告依上開行
為時所得稅法規定，發單補徵稅款，即與租稅法定原則無違。財政部（六十八）台財
稅第三八五○一號函釋已明白指出，凡依職級按月定額發給者，應屬研究人員之薪資
所得，所得人應申報課稅，並未就依職級按月定額給付之系爭所得准予免稅之承諾。
而稽徵機關怠於依所得稅法第九十五條規定調查督促扣繳義務人依規定辦理扣繳，亦
不意味有免納稅款之默示。再審原告依法應申報系爭所得而未申報，再審被告依法補
徵，即與信賴保護原則無違。再審原告之所得應課徵所得稅，係行為時所得稅法第四
條第八款之規定，該法公布施行後，再審原告即有依該法就本件所得繳納所得稅之義
務，且財政部早於六十八年間即以六十八年十一月三十日台財稅第三八五○一號函再
次揭示此意旨，該函係就所得稅法已為之規定，闡明其內涵，並非就法律未規定事項
依職權為補充之規定，自應於法規生效之日起有其適用，則再審被告開徵本件稅款，
自亦無違法律不溯及既往原則。又此與中小學教師課外輔導所得應自何時起課所得稅
，分屬二事，再審原告自不得據該事例謂本件所得亦不得起課所得稅。再審原告依法
應申報系爭所得而未申報，再審被告依前揭規定補徵稅款，即無不合，一再訴願決定
遞予維持，亦無違誤，再審原告起訴意旨，難謂有理由，因而判決駁回再審原告在前
訴訟程序之起訴。經核並無違誤。再審原告主張於收受原判決後又發現有監察院八十
五年三月廿日以（八五）院台財字第二四五七號致行政院函中所附調查意見書及桃園
縣稅捐稽徵處八十年四月八日八十桃稅工字字號不詳但已對外發文之函稿，足認原負
責稽徵國稅之桃園縣稅捐稽徵處已確認系爭所得免稅，為一不作為行政處分，再審原
告相信此既存法秩序，有信賴保護原則之適用，不能再以嗣後法令之修正或制定追溯
課稅，原判決未審酌此證物，至誤為無信賴保護原則適用之事實，具有再審之事由云
云。經查監察院上開函所附調查意見，係該院針對中科院未依法辦理扣繳非軍職人員
薪給中之品位加給及技術津貼，致員工年度結算申報綜合所得稅時，漏未申報，而遭
追補五年度稅款及罰鍰，顯非公平，國庫因超過核課期間之稅款，難以追補，亦造成
巨大之損失乙案，所為之調查意見。其第二點認為，桃園縣稅捐稽徵處，於八十一年
七月一日北區國稅局成立前，負責國稅稽徵業務，對於中科院自六十九年起，違反財
政部徵免原則，認定中科院支付非軍職人員之「品位加給」及「技術津貼」，屬所得
稅法第四條第八款規定免納所得稅，而未依法辦理扣繳稅款之情形，致損及國稅徵收
，實未善盡扣繳檢查職責違反上開所得稅法規定，顯有疏失。第四點認為，中科院非
軍職人員漏未申報「品位加給」及「技術津貼」之所得，係中科院及稅捐稽徵機關行
政上之疏失，中科院非軍職人員主觀上並無違章漏稅之故意或過失，與科處違章罰鍰
之要件不合。至於桃園稅捐稽徵處大溪分處於八十年四月八日八十桃稅工字字號不詳
之函稿，係函復檢舉人建議改進中科院給付薪資成單一薪俸核課綜合所得稅，俟所得
稅法修正時建請上級單位參據之內容。此二書證經斟酌後均無從據以認定系爭所得應
予免稅而為較原判決更有利於再審原告之裁判。又依此二書證，顯難認定再審被告或
桃園縣稅捐稽徵處對再審原告有何「品位加給」及「技術津貼」應予免稅之承諾，仍
無非原判決所認定之怠於督促扣繳而未為徵收之事實，並不影響於原判決認無信賴保
護原則之適用之結果。依首開說明，再審原告自不得據為再審之理由。又查行為時所
得稅法第十四條第一項第三款已明示薪資所得之定義，凡公教、軍、警、公私事業職
工薪資及提供勞務之所得，均屬之。此項薪資所得除法定免稅者外，均屬應稅之個人
綜合所得。系爭所得係再審原告以中科院非軍職員工身分而領受之品位加給或技術津
貼，雖以研究補助費為名，但並非因參與研究投入心力而獲致，而是如中科院其他非
軍職人員實際上領受「品位加給」或「技術津貼」之情形，無論配屬之單位或參與不
同研究計畫，均依該院所訂「科技人員品位加給支給標準表」、「技術員薪給標準表
」之等級，每月按級定額領取。足見中科院發給此項品位加給或技術津貼係如薪資般
，人人可得，不以投入研究之心力而區分，而以其為中科院服勤務之故，即屬因提供
勞務所取得之報酬，依行為時所得稅法第四條第八款但書規定，不在免稅範圍。依同
法第十四條第一項第三款，第十三條規定，自應列報為個人綜合所得總額中，課徵綜
合所得稅，不得僅以系爭所得以研究補助費為名發給，即謂免稅。又系爭所得所以應
認係應稅薪資所得，並非以每月發給為要件，尚不因中科院函云每月發給為便宜作業
，即認不符合應稅要件。又按租稅法律主義，乃課稅原則之一，課稅固應有法律依據
，免稅亦同。此觀諸所得稅法就免稅所得採列舉規定，非該法所定免稅之所得，均應
核課所得稅（第二、三條）等情，亦可窺知。系爭所得依法應稅，縱稽徵機關久未課
稅，僅消極的不作為，屬有無逾核課期間之問題，不能認有免稅之默示，並非對人民
聲請之案件不作為，無視同免稅行政處分之可言。否則無異認行政不作為得創設免稅
內容，殊與租稅法律主義有違。又再審被告僅消極的未予核課，其課稅要件仍然存在
，未予再審原告有任何免稅之利益，無信賴基礎事實，不成立信賴保護原則。既未逾
核課期間，再審被告予以核課，與法無違。再審原告主張中科院自成立以來，非軍職
人員領受「品位加給」或「技術津貼」免稅之法律上效力已確立，本案有信賴保護原
則之適用云云，無非係其一己法律上見解之歧異，亦不得據為再審理由。依再審起訴
意旨，難認為原判決有再審原告所指之再審事由，再審之訴應予駁回。本件事證已明
，無行言詞辯論之必要。中科院並非就本件訴訟標的與當事人必須合一確定或因本件
判決結果其權益將受損害之第三人，無命其參加訴訟之必要。附予說明。
據上論結，本件再審之訴為無再審理由，爰依行政訴訟法第二百七十八條第二項、第
九十八條第三項前段，判決如主文。
中　　華　　民　　國　　九十一　　　年　　　六　　　　月　　　二十八 　 日
                    最 高 行 政 法 院  第 一 庭
                                審 判 長 法  官　　　黃　綠　星
                                         法  官      高  啟  燦
                                         法  官　　　蔡　進　田
                                         法  官　　　黃　璽　君
                                         法  官　　　廖　宏　明
右  正  本  證  明  與  原  本  無  異
　　　　　　　　　　　　　　　　　　　　 法院書記官　邱  彰  德
中　　華　　民　　國　　九十一　　　年　　　六　　　　月　　二十八　　　日
